---
title: "Modelos de crescimento em altura dominante"
subtitle: "Ajuste de modelos Hdom"  
author: 
  - "Julio Wojciechowski"
institute: UNEMAT
date: '`r Sys.Date()`'
encoding: "UTF-8"
output:
  xaringan::moon_reader:
    chakra: libs/remark-latest.min.js  
    lib_dir: libs
    css: xaringan-themer.css
    nature:
      slideNumberFormat: "%current%"
      highlightStyle: github
      highlightLines: true
      ratio: 16:9
      countIncrementalSlides: true
---
### 1 Contextualização

O banco de dados analisado traz os resultados de um experimento realizado em 813 parcelas de $600 m^2$ de *Pinus taeda* onde foram avaliados o número de árvores/ha, DAP, h, G, volume total/ha e hdom, onde desejamos **ajustar e avaliar modelos de crescimento em altura dominante** do povoamento.


--

### 2 Carregamento dos pacotes
```{r Pacotes, message=FALSE, warning=FALSE}
library(dplyr)                                
library(car)                                
library(rstatix)                                
library(emmeans)
library(ggplot2)
library(kableExtra)
library(htmltools)
library(minpack.lm)
library(egg)
library(tibble)
library(purrr)
library(stringr)
```

---

### 3 Leitura dos dados
```{r Leitura e tipos de variáveis}
dados <- read.csv2("https://raw.githubusercontent.com/juliocw/ScriptsR/main/Mensuracao/BD1MFP.csv", head = T, dec = ".")
str(dados)
```

---

### 4 Visualização dos dados

```{r Visualização banco}
kable(head(dados, 10)) %>%
  kable_styling(full_width = F, bootstrap_options = c("striped", "hover", "condensed", "responsive"))

```

---

.left-column[

### 5 Gráfico: Idade x Hdom

]

.right-column[

```{r}
plot(HDOM~IDADE, data = dados,
     xlim = c(0,30), ylim = c(0,35),
     xlab = 'Idade (anos)', ylab = 'Hdom (m)')
```

]

---

### 6 Modelos de Altura dominante

Nosso trabalho agora será ajustar diversos modelos e avaliar qual deles melhor representa os dados em questão. Testaremos os seguintes modelos abaixo: 

Autor               |  Modelo
:------------       | :------
Chapman-Richards:   | $Hdom = \beta_0(1-exp^{\beta_1*Idade})^{\beta_2}$
Lundvist-Korf:      | $Hdom =\beta_0*exp^{-\beta_1\left(\frac{1}{Idade^\beta2}\right)}$
Bailey-3 parâmtros: | $Hdom = \beta_0(1-exp^{\beta_1*Idade^\beta2})$
Clutter-Jones:      | $Hdom = \beta_0(1+\beta_1*Idade^{\beta_2})^{\beta_3}$

---

### 7 Ajuste dos modelos de Hdom

Para o ajuste dos modelos utilizaremos a função `nlsLM` do pacote `minpack.lm`. A diferença entre esta e a função `nls` é o algoritmo de busca dos parâmetros. A função `nlsLM` utiliza o algoritmo Levenberg-Marquardt que é mais eficiente que o Gauss-Newton utilizado pela `nls`, especialmente quando não temos referências iniciais para declarar ao argumento `start`, e/ou quando buscamos ajustar modelos com maior quantidade de parâmetros.

--

#### Uso da função `nlsM`
```{r}
chapman_richards <- nlsLM(HDOM ~ b0*(1-exp(-b1*IDADE))^b2,
                      start=list(b0=30,b1=0.5,b2=1), control = nls.control(maxiter = 1024),
                      data = dados)
lundqvist_korf <- nlsLM(HDOM ~ b0*exp(-b1*(1/(IDADE^b2))),
                      start = list(b0=40,b1=5,b2=0.5), control = nls.control(maxiter = 1024),
                      data = dados)
bailey_3p <- nlsLM(HDOM ~ b0*(1-exp(-b1*IDADE^b2)),
                      start = list(b0=24,b1=0.05, b2=1.5), control = nls.control(maxiter = 1024),
                      data = dados)
clutter_jones = nlsLM(HDOM ~ b0*(1+b1*IDADE^b2)^b3,
                      start=list(b0=25,b1=-0.2, b2=-0.1, b3=20), control = nls.control(maxiter = 1024),
                      data = dados)
```

---

### 8 Armazenar modelos em uma lista e exibir os coeficientes ajustados

```{r}
modelos12 <- mget(c('chapman_richards', 'lundqvist_korf'), envir = globalenv())
modelos34 <- mget(c('bailey_3p', 'clutter_jones'), envir = globalenv())
```

--
```{r}
lapply(modelos12, coefficients)
lapply(modelos34, coefficients)
```

---

.left-column[

### 9 Gráficos

]

.right-column[

A seguir vamos gerar os gráficos da curva de ajuste, de dispersão e de distribuição de resíduos em classes de erro. Em vez de criarmos todos os gráficos um a um, apresentaremos a lista de modelos a uma função que gera os três gráficos para cada elemento da lista.

]

---
##### Função que gera os gráficos:
```{r, echo=T, warning=FALSE}
idmax = 25 ## Idade máxima de predição
graficos1 = syms(names(modelos12)) %>% set_names() %>% # Função para gerar análise gráfica
  imap(function(modelo, nome_modelo) {
    modelo = eval(modelo) # Obter o modelo
    nome_modelo = str_to_title(gsub("_", "-", nome_modelo))  # Formatar nome do modelo
    dados_ajuste = eval(modelo$data)  # Criar os dados para predição
    dados_predicao = tibble(IDADE = seq(0, idmax, 0.1))
    dados_predicao$HDOM = predict(modelo, newdata=dados_predicao)
    list(curva_ajuste = ggplot(dados_predicao, aes(IDADE, HDOM)) + # Listar gráficos
        geom_line() + geom_point(data=dados_ajuste, alpha=0.2) +
        scale_x_continuous(expand=expand_scale(mult=c(0,0.01)), breaks = seq(0,idmax,2)) +
        scale_y_continuous(expand=c(0,0)) + labs(x='Idade (anos)', y='Hdom (m)',
        title = paste0(nome_modelo,' - Syx = ', round(summary(modelo)$sigma, 2)))+theme_light(),
dispersao_residuos = ggplot(tibble(x=dados_ajuste$IDADE, y=residuals(modelo)/mean(x)*100)) +
        geom_point(alpha=0.2, aes(x, y)) + geom_hline(yintercept=0) +
        scale_x_continuous(expand=expand_scale(mult=c(0,0.01))) +
        scale_y_continuous(expand=c(0,0), limits = c(-50,50)) +
        labs(x='Idade (anos)', y='Desvio (%)')+
        geom_line(stat = 'smooth', method = 'loess', aes(x, y), color = 'red', alpha = .8,
        size = 1, linetype ="dashed",)+theme_light(),
distribuicao_residuos = ggplot(tibble(x=residuals(modelo)/mean(dados_ajuste$HDOM)*100)) +
        geom_histogram(aes(x, y=..count../nrow(dados_ajuste)*100), breaks=seq(-27.5,27.5,by=5),
        colour='black')+labs(x='Classe',y='Frequência(%)')+scale_y_continuous(limits=c(0,30))+theme_light()
    )
  })
```

---
##### Função que gera os gráficos:
```{r, echo=T, warning=FALSE}
idmax = 25 ## Idade máxima de predição
graficos2 = syms(names(modelos34)) %>% set_names() %>% # Função para gerar análise gráfica
  imap(function(modelo, nome_modelo) {
    modelo = eval(modelo) # Obter o modelo
    nome_modelo = str_to_title(gsub("_", "-", nome_modelo))  # Formatar nome do modelo
    dados_ajuste = eval(modelo$data)  # Criar os dados para predição
    dados_predicao = tibble(IDADE = seq(0, idmax, 0.1))
    dados_predicao$HDOM = predict(modelo, newdata=dados_predicao)
    list(curva_ajuste = ggplot(dados_predicao, aes(IDADE, HDOM)) + # Listar gráficos
        geom_line() + geom_point(data=dados_ajuste, alpha=0.2) +
        scale_x_continuous(expand=expand_scale(mult=c(0,0.01)), breaks = seq(0,idmax,2)) +
        scale_y_continuous(expand=c(0,0)) + labs(x='Idade (anos)', y='Hdom (m)',
        title = paste0(nome_modelo,' - Syx = ', round(summary(modelo)$sigma, 2)))+theme_light(),
dispersao_residuos = ggplot(tibble(x=dados_ajuste$IDADE, y=residuals(modelo)/mean(x)*100)) +
        geom_point(alpha=0.2, aes(x, y)) + geom_hline(yintercept=0) +
        scale_x_continuous(expand=expand_scale(mult=c(0,0.01))) +
        scale_y_continuous(expand=c(0,0), limits = c(-50,50)) +
        labs(x='Idade (anos)', y='Desvio (%)')+
        geom_line(stat = 'smooth', method = 'loess', aes(x, y), color = 'red', alpha = .8,
        size = 1, linetype ="dashed",)+theme_light(),
distribuicao_residuos = ggplot(tibble(x=residuals(modelo)/mean(dados_ajuste$HDOM)*100)) +
        geom_histogram(aes(x, y=..count../nrow(dados_ajuste)*100), breaks=seq(-27.5,27.5,by=5),
        colour='black')+labs(x='Classe',y='Frequência(%)')+scale_y_continuous(limits=c(0,30))+theme_light()
    )
  })
```

---
### 10 Plotagem dos gráficos

```{r, echo=T, warning=FALSE, message=FALSE, fig.dim=c(14,6)}
map(graficos1, ~ggarrange(plots=.x, ncol=3 , draw=FALSE)) %>% grid.arrange(grobs=.,ncol=1)
```

---
### 10 Plotagem dos gráficos

```{r, echo=T, warning=FALSE, message=FALSE, fig.dim=c(14,6)}
map(graficos2, ~ggarrange(plots=.x, ncol=3 , draw=FALSE)) %>% grid.arrange(grobs=.,ncol=1)
```
---

### 11 Conclusão

* Os quatro modelos tiveram desempenho bastante similar para os gráficos de resíduos e para o erro padrão das estimativas. No entanto, há uma diferença considerável nas assíntotas (coeficiente b0) e nas predições de altura dominante para idades inferiores a 3 anos. Os modelos de Lundqvist-Korf e Clutter-Jones sugerem que no futuro as árvores dominantes alcançarão em média os 40 metros de altura, enquanto os modelos de Chapman-Richards e Bailey-3p indicam que a assíntota se dá em torno de 30 metros. Esta é uma questão pouco relevante se considerarmos que neste caso os povoamentos serão submetidos a corte raso entre os 14 e os 16 anos, e que nesta faixa de idade temos uma quantidade suficiente de amostras.

* Por outro lado, as curvas geradas por esses pares de modelos também apresentam comportamento divergente para idades inferiores a 4 anos, em que não há observações. Neste caso os modelos de Lundqvist-Korf e Clutter-Jones sugerem que povoamentos com 1 ano de idade possuem altura dominante igual a zero, o que é bastante equivocado do ponto de vista biológico. 

---

### 11 Conclusão

* O problema na utilização destes modelos se daria se, por alguma razão, houvesse a necessidade de predizer o sítio em povoamentos cuja idade no momento do inventário é inferior a 3 anos. Em todos os casos não temos observações para representar o crescimento em idades inferiores a 4 anos, mas o bom senso, a experiência e a lógica são suficientes para nos garantir que povoamentos com um ano de idade já possuem algum crescimento em altura.
  
* Então, para concluir, já que os modelos apresentaram grande similiaridade entre si para as análises de resíduos, eu escolheria o modelo de Chapman-Richards ou Bailey-3p para representar o crescimento em altura dominante deste povoamento, tomando por base o comportamento biológico esperado.


<br><br><br><br><br><br><br><br>


Fim.


